臺灣宜蘭地方法院民事判決　　　　　　　93年度簡上字第50號
上　訴　人　丁○○
訴訟代理人　廖修譽律師
被上訴人　　印度洋實業股份有限公司
法定代理人　乙○○○
訴訟代理人　甲○○
當事人間請求給付票款事件，上訴人對於中華民國93年10月7日
臺灣宜蘭地方法院宜蘭簡易庭92年度宜簡字第142號第一審判決
提起上訴，本院於94年11月28日言詞辯論終結，判決如下：
    主  文
上訴駁回。
第二審訴訟費用由上訴人負擔。
    事實及理由
一、被上訴人起訴主張：上訴人因經營大型養鴨場資金不足，於
    民國 (下同)88 年2月間，提供坐落礁溪鄉○○段 417、437
    、560、687、780 地號五筆土地，設定第二順位本金最高限
    額新台幣一千萬元抵押權予被上訴人，以供積欠被上訴人飼
    料款、借款及利息之擔保。嗣於 88年2月至同年12月間，上
    訴人共積欠飼料款7,728,880元，連同89年1月31日向上訴人
    借款341,000元及貨款、借款利息，結至90年5月31日共計積
    欠9,430,350元，由其開立90年5月31日支票三紙面額共計9,
    430,350元以支付之；91年5月31日，上訴人再開立同日期、
    面額9,430,350元支票一紙 (下稱系爭支票)，向被上訴人換
    回上開三紙支票，並開立同日期、面額 1,721,039元支票一
    紙 (已於本院 91年宜簡第110號給付票款事件判決被上訴人
    勝訴確定 )，作為支付一年來利息。爰依票款請求權之法律
    關係，請求上訴人給付系爭支票票款及法定利息。原審為被
    上訴人勝訴判決，並無不合，上訴人聲明廢棄改判，為無理
    由。並聲明：上訴駁回。
二、上訴人則以：被上訴人主張，上訴人簽發系爭支票係因與被
    上訴人間交易之貨款、借款及利息為原因關係所開立，但上
    訴人已以匯款、本身支票及客票共計 8,383,109清償被上訴
    人，其中88年 2月至同年12月間，兩造交易貨款共計7,728,
    880元， 已全部清償，被上訴人所稱之借款，上訴人則否認
    之，上訴人迄本件訴訟程序中，經被上訴人提出全部貨款憑
    單後，方才知悉已溢付許多，上訴人聽信甲○○所言，讓被
    上訴人「一帳二要」，顯係受詐欺而開立系爭支票，上訴人
    已提起刑事告訴，並已於法定之時間內，依法撤銷該意思表
    示。從而，被上訴人請求清償系爭支票票款，自無理由，應
    將原審判決廢棄改判。並聲明：原判決廢棄，並將被上訴人
    在原審之訴駁回。
三、兩造不爭事項：
(一)被上訴人主張上訴人開立系爭支票之原因關係為兩造交易之
    貨款、借款及利息所產生 (本審卷一第39頁、卷二第134頁)
    。
(二)88年2月至同年12月間，兩造往來貨款共計7,728,880元。
(三)上開兩造往來期間，上訴人有以匯款、本身支票及客票給付
    8,383,109元，均以甲○○帳戶進出。
四、被上訴人主張上訴人簽發予被上訴人用以清償延欠之飼料貨
    款、借款及利息之系爭支票，迄今未為清償等情，業據提出
    系爭支票及退票理由單各一紙為證，上訴人則以上開情詞置
    辯。是本件爭點為系爭支票關於消費借貸部分之原因關係是
    否存在？倘系爭支票之基礎原因關係存在，該原因關係之債
    務已否清償，如已清償，本件票款請求權有無理由。茲論述
    如下：
(一)按票據乃文義證券及無因證券，故票據上之權利義務，悉依
    票上所載文義定之，與其基礎之原因關係各自獨立。票據上
    權利之行使，不以其原因關係存在為前提，從而執票人行使
    票據上權利時，就其基礎之原因關係確係有效存在，並不負
    舉證責任。反之，若票據債務人以自己與執票人間所存原因
    關係為抗辯，依票據法第十三條規定意旨觀之，固非法所不
    許，並應由票據債務人就此項抗辯事由之存在負舉證之責，
    惟票據債務人如提出基礎原因關係不存在之對人抗辯，執票
    人自應就該基礎原因關係存在之積極事實負舉證之責任。本
    件被上訴人以票據請求權之法律關係，請求系爭支票票款，
    而上訴人抗辯系爭支票之原因關係關於消費借貸部分不存在
    ，另關於貨款部分債務已清償，又簽發系爭支票係受詐欺而
    為錯誤意思表示云云，依前揭說明，就借貸部分，該基礎原
    因關係之存在，應由被上訴人負舉證之責，惟上訴人抗辯票
    據債務已清償部分，應由其就系爭支票原因關係之債務已為
    清償之有利事實負舉證責任。
(二)查被上訴人主張兩造自 88年2月至同年12月之貨款，是按月
    結帳，上訴人以開立二個月期支票支付，但都未兌現，被上
    訴人也未提示，次月結算時，再開二個月期支票，換回原支
    票，只付利息部分，貨款則逐月累計，另於 89年1月31日向
    被上訴人借款346,120元。因上訴人於88年2月間，曾提供坐
    落礁溪鄉○○段 417、437、560、687、780地號五筆土地，
    設定第二順位本金最高限額新台幣一千萬元抵押權予被上訴
    人，以擔保其向被上訴人購買飼料之貨款及一切票據債務之
    給付，故其表示其可以延欠至一千萬元之額度，惟 89年1月
    以後，上訴人所欠額度已超過一千萬元，被上訴人即停止與
    上訴人交易，迄 90年5月31日兩造結算時，上訴人所欠貨款
    、借款本金計8,075,000元（計算式：7,728,880元＋346,12
    0元＝8,075,000元），所欠利息，經清償部分，剩1,113,10
    0元，及新增利息242,250元，爰開立 90年5月31日期日，面
    額分別為8,075,000元、1,113,100元及242, 250元支票三紙
    交付，上開三張支票亦未兌現，於 91年5月31日兩造會算時
    ，乃將上開三紙支票合計之金額當本金，再開立系爭9,430,
    350元支票一張及新增自 90年5月31日至91年5月31日之利息
    1,721,039元之支票一張 (此張業經本院91年宜簡字第110號
    給付票款事件判決被上訴人勝訴確定 )予被上訴人，以換回
    上開 90年5月31日簽發之三張支票等情，有被上訴人提出之
    結帳統計書、抵押權設定契約書、他項權利證明書、 90年5
    月31日支票三紙及系爭支票一紙為證，並經被上訴人所訊問
    之丙○○於原審證稱：「.. 貨款是月結兩個月的票，...
    就我所知兩造間除了貨款之外，還有少部分的借款，... 」
    等語，雖其中結帳統計書是被上訴人自書，但其詳盡之程度
    ，若非兩造確經按月如此結算，實難想像可以如此詳盡；且
    按常理於90年5月31日上訴人簽發面額8,075,000元之支票時
    及 91年5月31日換票時，上訴人均當係核對過帳目後，始行
    簽發；另上訴人於91年5月31日就新增之利息1,721,039元所
    簽發之支票，嗣經被上訴人據以向本院簡易庭提起給付票款
    之訴訟時，上訴人於該案言詞辯論期日自承：「被告公司（
    應係原告公司即本件被上訴人公司之誤）係飼料代理商，我
    向被告（應係原告即本件被上訴人之誤）買飼料，有設定抵
    押，本件票款係結帳後欠款的利息金額，不含欠款本金（八
    百零七萬五千元），他加計二次利息後為九百四十三萬零三
    百五十元。」等語（參見本院 91年度宜簡字第110號給付票
    款事件91年8月15日言詞辯論筆錄)，互核與被上訴人主張，
    尚屬相符；再者， 90年9月間，上開設定予被上訴人之五筆
    土地遭第一順位抵押權人宜蘭縣礁溪鄉農會拍賣，被上訴人
    即持該三紙支票參與分配，上訴人亦未曾異議等節，亦有本
    院90年度執字第3864號卷證可稽。是被上訴人主張伊對上訴
    人尚有借款債權346,120元及約定利息，應尚堪信為真實。
(三)上訴人於 91年5月31日與被上訴人會算後，簽立系爭支票之
    原因關係，除係基於兩造間之貨款關係外，應尚包括借款之
    法律關係，已如上述，則按理清償之事實，應在 91年5月31
    日之後，然上訴人所提出清償 8,383,109元之事實，係分別
    以客票、上訴人自己之支票及電匯方式為清償，而時間均係
    在89年6月26日之前，有宜蘭縣三星地區農會93年5月19日三
    區農信字第01173號函、誠泰商業銀行西園分行93年8月12日
    誠泰銀園字第 9300105號函及宜蘭縣礁溪鄉農會客戶往來交
    易節記表在卷足憑，則上訴人以 91年5月31日兩造會算前，
    其與甲○○所有帳戶交易往來之款項，主張已清償系爭票款
    債務，已顯有可議；其次，觀諸上開票據兌付或匯款資料無
    由看出係為清償系爭債務，且均是由甲○○兌領或匯入甲○
    ○帳戶內，而非由原告兌領或匯入原告帳戶；況若兩造間之
    貨款、借款及利息已為清償，於歷次之結帳、會算，甚至參
    與分配及訴訟中，上訴人焉有可能都不清楚，其竟謂於本件
    訴訟中，方才知悉已溢付許多，讓被上訴人「一帳二要」云
    云，顯悖於情理，自難採信。足認上訴人所辯由甲○○兌領
    或由其匯入甲○○帳戶之款項計 8,383,109元，係用以清償
    系爭票款乙節，尚無可採。上訴人所辯系爭票據原因關係之
    債務已清償乙節，即無可採，其所辯因不知已溢付，乃受詐
    欺而再簽立系爭票據云云，自無可取，則其以受詐欺為由，
    主張撤銷系爭支票發票之意思表示，亦難認有據。
(四)雖被上訴人訴訟代理人於最後言詞辯論中自認被上訴人款項
    是以甲○○帳戶進出，且被上訴人帳戶，確無交易款項進出
    ，亦有其設於中國農民銀行礁溪分行帳戶附卷可佐，但甲○
    ○帳戶除被上訴人交易帳目外，亦有其個人其他進出帳，此
    有宜蘭縣礁溪鄉農會94年5月18日礁農總字第9402354號函所
    附客戶往來交易明細表在卷足參，是縱認被上訴人交易之款
    項，確由甲○○帳戶進出，但由甲○○帳戶進出之款項，未
    必即是與被上訴人交易之款項。況依被上訴人提出之客戶往
    來交易節記表，上訴人以匯款、本身支票及客票給付8,383,
    10 9元期間前後間，甲○○帳戶也有約845萬元現金支出，
    是上訴人單憑其給付 8,383,109元，是存入或匯入甲○○帳
    戶，遽指係清償系爭支票原因關係之債務，尚不足證明。
(五)上訴人又指證人丙○○於原審證稱：「... 我知道貨款都是
    被告開票來付的，被告都是把票交給甲○○... 」，足認上
    訴人是以票據給付貨款，又將票據交付甲○○云云。惟丙○
    ○亦證稱：「... 當時應該都是被告開票後，就把發票交給
    被告，... 有拿過客票，但都是退票，後來他拿回去，逐月
    的累積貨款。」，核與被上訴人主張月結貨款時，上訴人有
    開票，但未兌現，只付利息，逐月累積貨款至設定抵押之額
    度一千萬元，之後就停止與上訴人交易意旨相符。是丙○○
    之證詞，仍難為上訴人有利認定。
(六)又上訴人抗辯被上訴人既已交付所有貨款共計7,728,880 元
    之統一發票，且中日飼料油脂企業股份有限公司（以下簡稱
    中日公司）並無任何向上訴人催討上開貨款之行為，足認貨
    款已付清云云。惟查，細觀系爭發票除有發票號碼、貨品名
    稱、買受人、營業人蓋用統一發票專用章、金額等欄位外，
    亦有出貨時間、車牌號碼、運輸公司、司機簽章等資料，可
    見除作為發票之外，亦有出貨單之功能，且交易習慣亦常見
    以發票作為請款依據者，是尚難以被上訴人已交付中日公司
    所開立之發票即認系爭貨款已付清；另上訴人交易之相對人
    乃被上訴人公司，而非中日公司，中日公司對上訴人本無貨
    款請求權，上訴人辯稱中日公司並無任何向上訴人催討上開
    貨款之行為，足認貨款已付清云云，自亦無可取。
五、綜上，被上訴人主張系爭支票債權存在，應屬有據，上訴人
    就系爭支票否認有借貸之原因關係存在，以及辯稱系爭票款
    之原因關係債務其已清償等節，均無可採。從而，被上訴人
    於提示系爭支票，遭退票後，本於票款請求權，請求上訴人
    給付系爭支票票款及其法定遲延利息，自屬正當，原審為其
    勝訴判決，依法並無不合，上訴意旨指摘原判決不當，求為
    廢棄改判，為無理由，應予駁回其上訴。
六、本件事證已臻明確，兩造其餘攻擊防禦方法及舉證，核與判
    決結果不生影響，爰不逐一論斷，附此敘明。
七、據上論結，本件上訴為無理由，依民事訴訟法第436條之1第
    3項、第449條第1項、第78條，判決如主文。
中　　華　　民　　國　　94　　年　　12　　月　　12　　日
                  臺灣宜蘭地方法院民事庭
                      審判長法官  楊麗秋
                      法      官  林俊廷
                      法      官  林美治
正本與原本無異。
如不服本判決，僅得於收受本判決正本送達後20日內，以適用法
規顯有錯誤為理由，提出上訴狀（須附繕本）。
中　　華　　民　　國　　94　　年　　12　　月　　14　　日
                      書  記  官　陳雅君
